臺灣新竹地方法院民事判決　　　　　　 100年度重訴字第97號
原　　　告　林翁焜
原　　　告　林進文
原　　　告　林河名
原　　　告　胡林瑞香
原　　　告　林瑞嬌
兼前列五人　林鎮賢
共同訴訟代
理人
被　　　告　蔡旻全
兼訴訟代理　陳麗珠
人
被　　　告　蔡連吟
上列當事人間因被告蔡旻全過失傷害事件，經原告提起附帶民事
損害賠償訴訟（本院99年度審交附民字第22號），並經本院刑事
庭裁定移送民事庭，本院於民國100年9月28日辯論終結，判決如
下：
主      文
被告蔡旻全、陳麗珠、蔡連吟應連帶給付原告新臺幣陸萬零陸佰
拾貳元，及被告蔡旻全自民國九十八年六月十六日起至清償日
止，按年息百分之五計算之利息；被告陳麗珠、蔡連吟自民國一
百年四月十三日起至清償日止，按年息百分之五計算之利息。
原告其餘之訴駁回。
訴訟費用由原告負擔百分之九十五，餘由被告連帶負擔。
本判決第一項得假執行。被告以新臺幣陸萬零陸佰拾貳元為原
告預供擔保後，得免為假執行。
原告其餘假執行之聲請均駁回。
    事實及理由
壹、程序方面：
    按訴狀送達後，原告不得將原訴變更或追加他訴；但擴張或
    減縮應受判決事項之聲明者，不在此限，民事訴訟法第255
    條第1 項第3 款定有明文。本件原告原起訴請求被告連帶給
    付原告機車修理費新台幣（下同）3,500 元，原告已於100
    年10月25日當庭捨棄此部分請求，然就醫療費用之請求則由
    原請求18,850元，於同日庭期當庭擴張請求為63,345元，此
    有該日之言詞辯論筆錄在卷可參，核係屬擴張、減縮應受判
    決事項之聲明，與上開規定相符，自應准許。
貳、實體方面：
一、原告方面：
(一)、原告起訴主張：
    原告林翁焜、林進文、林河名、胡林瑞香、林瑞嬌、林鎮賢
    為被害人林添水之子女，現被害人林添水已死亡。被告蔡旻
    全於民國97年7 月21日16時40分許，騎乘車號BVX-688 號機
    車，在新竹市○○○路由東往西方向行駛中間車道，其原應
    注意變換車道時，應讓直行車先行，並注意安全距離，而依
    當時情形，又無不能注意之情事，仍疏於注意，行至新竹市
    ○○路與新光路口變換至外側車道時，與同向沿外側車道行
    駛之林添水所騎乘之車號AT5-608 號機車發生碰撞，林添水
    因此倒地，受有右鎖骨、右肩胛骨及右側第2 至6 根肋骨骨
    折併血胸、臉部撕裂傷（1.5 ×0.5 ×0.5 公分）、右上肢
    挫擦傷（5 ×5 公分）、左下肢挫擦傷（4 ×1 公分）等傷
    害，並致林添水於98年2 月8 日死亡。刑事部分已經臺灣新
    竹地方法院檢察署檢察官於98年4 月3 日以97年度偵字第78
    02號起訴，經本院98年度審交易字第41號（正股）審理。被
    告蔡旻全係77年7 月28日生，於行為時（97年7 月21日）係
    未滿20歲之人，應與其法定代理人連帶負損害賠償責任。
(二)、先位之訴：即係過失致死時。
  1.按「因故意或過失，不法侵害他人之權利者，負損害賠償責
    任。」「無行為能力人或限制行為能力人，不法侵害他人之
    權利者，以行為時有識別能力為限，與其法定代理人連帶負
    損害賠償責任。行為時無識別能力者，由其法定代理人負損
    害賠償責任。」「汽車、機車或其他非依軌道行駛之動力車
    輛，在使用中加損害於他人者，駕駛人應賠償因此所生之損
    害。但於防止損害之發生，已盡相當之注意者，不在此限。
    」、「不法侵害他人致死者，對於支出醫療及增加生活上需
    要之費用或殯葬費之人，亦應負損害賠償責任。被害人對於
    第三人負有法定扶養義務者，加害人對於該第三人亦應負損
    害賠償責任。」、「不法侵害他人致死者，被害人之父、母
    、子、女及配偶，雖非財產上之損害，亦得請求賠償相當之
    金額。」為民法第184 條、第187 條第1 項、第191-2 條、
    第192 條、第194 條所明定。被告之行為顯已符合該等要件
    。
  2.賠償之金額計算如下：
  (1)殯葬費部分：原告等因被害人死亡所支出之殯葬費計256,05
    0 元，有仁本禮儀估價單1 紙足憑。
  (2)財產上損害：車號AT5-608 號機車之修理費3,500 元，看護
    費用每月為25,000元，計6.5 月，為162,500 元，合計為16
    6,000 元。
  (3)醫療及增加生活上需要之費用部分：原告等計支出醫療費共
    18,850元，有全泰救護車有限公司收據影本、馬偕紀念醫院
    醫療單據影本數紙、行政院衛生署新竹醫院醫療費用影本數
    紙及長庚紀念醫院醫療費用收據影本。
  (4)非財產上損害（慰撫金）：原告等為被害人之子女，至親因
    本件亡故，心中至為劇痛，天天均以淚洗面，爰請求給付慰
    撫金各100 萬元，共600 萬元。
  (5)以上合計為644 萬0,900 元。
(三)、備位之訴：即係過失傷害。
  1.按「因故意或過失，不法侵害他人之權利者，負損害賠償責
    任。」「無行為能力人或限制行為能力人，不法侵害他人之
    權利者，以行為時有識別能力為限，與其法定代理人連帶負
    損害賠償責任。行為時無識別能力者，由其法定代理人負損
    害賠償責任。」「汽車、機車或其他非依軌道行駛之動力車
    輛，在使用中加損害於他人者，駕駛人應賠償因此所生之損
    害。但於防止損害之發生，已盡相當之注意者，不在此限。
    」、「不法侵害他人之身體或健康者，對於被害人因此喪失
    或減少勞動能力或增加生活上之需要時，應負損害賠償責任
    。」、「不法侵害他人之身體、健康、名譽、自由、信用、
    隱私、貞操，或不法侵害其他人格法益而情節重大者，被害
    人雖非財產上之損害，亦得請求賠償相當之金額。」為民法
    第184 條、第187 條第1 項、第191-2 條、第193 條第1 項
    、第195 條第1 項前段所明定。且原告等均繼承被害人之遺
    產。
  2.賠償之金額計算如下：
  (1)財產上損害：看護費用每月為25,000元，計6.5 月，為162,
    500 元。
  (2)醫療費部分：原告等計支出醫療費共18,850元。
  (3)非財產上損害（慰撫金）：被害人受有右鎖骨、右肩胛骨及
    右側第2 至6 根肋骨骨折併血胸、臉部撕裂傷（1.5 ×0.5
    ×0.5 公分）、右上肢挫擦傷（5 ×5 公分）、左下肢挫擦
    傷（4 ×1 公分）等傷害，且須常前往醫院就醫，心中至為
    痛苦，爰請求給付慰撫金100 萬元。
  (4)以上合計為1,181,350元。
(四)、對被告抗辯所為之陳述：
  1.先位部分：被告過失致死，係不可爭執之事實，惟被告蔡旻
    全犯後致今全無悔改之意，仍辯駁其無任何過失：
  (1)「…蔡旻全坦承於97年7 月21日以其所乘機車與被害人林添
    水所駕機車發生擦撞，致被害人林添水因此人車倒地…惟矢
    口否認有何過失…」（參本院99年交易字第18號判決書二、
    認定犯罪事實之依據及理由(一)。如前所述，被告蔡旻全與被
    害人林添水死亡結果之發生具有因果關係，即被告蔡旻全致
    被害人死亡之事實既是不爭之事實，且被告蔡旻全對於其所
    乘機車與被害人所駕機車發生擦撞均坦承不諱，惟否認其有
    何過失行為。
  (2)按刑法第16條前段之規定「除有正當理由而無法避免，不得
    因不知法律而免除刑事責任…」是被告駕車疏於注意前車狀
    況，變換車道未禮讓直行車及保持安全距離，致與被害人所
    駕駛之機車發生擦撞而使被害人發生死亡結果，雖被告主觀
    上無致被害人死亡之故意，然客觀上已發生被害人死亡之結
    果，雖被告主觀上無故意，然過失致死亡之發生仍可歸責。
  2.備位部分：被告主觀上雖不具傷害故意，非謂其無過失：
  (1)被害人林添水因被告疏未注意而發生死亡之結果，係不爭之
    事實。被害人因被告之行為，而發生重傷之結果，雖未當場
    死亡，然不可謂被害人之死亡與被告無因果關係。蓋被告騎
    乘機車，本應提高其注意義務，且被害人若無任意變換車道
    之行為，被害人之機車豈會與被告車輛發生碰撞，縱被告主
    觀上不具有傷害之故意，然非難謂其無過失。
  (2)被告辯稱被害人無照護之必要云云，然查，被害人林添水重
    傷住院，生活起居已達不能自理之情狀，關於被害人林添水
    臥病期間，確實須人照料情事有以下證明書為憑：
  首按長庚紀念醫院之診斷證明書觀之，略謂：「病患於97年
    7 月22日住院，右側胸管引流…至本院門診治療，平日活動
    需人照顧。」，此有長庚紀念醫院診斷證明書影本二份可參。
  次由行政院衛生署新竹醫院甲種診斷證明書觀之，略謂：「
    病人於97年9 月19日…門診，目前生活需人照顧。」，此亦
    有行政院衛生署新竹醫院甲種診斷證明書為證。
  綜上，被害人林添水於事故發生後，即臥病在床，生活已達
    不能自理之程度，其日常生活作息確實須人照顧扶持，被害
    人住院期間，均由張詠晴全職照料，有張詠晴所立收據影本
    足證，然被害人最後仍因該事件而發生死亡之結果。再者，
    被害人係有歲數之人，縱係年輕力壯者受如此重傷而達不能
    自理之情狀，亦須終日看護照料，惟不限是否專業看護人員
    。被告所言原告無看護必要，全係為脫免刑責之詞，完全悖
    棄良知，毫無悔改之意，實係可惡。
(三)、訴之聲明：
  1.先位之聲明：
  (1)被告應連帶賠償原告等共新臺幣（下同）644,900 元，並自
    起訴狀繕本送達之翌日起至清償日止，按年利率百分之五計
    算之利息。
  (2)訴訟費用由被告負擔。
  (3)請准供擔保宣告假執行。
  2.備位之聲明：
  (1)被告應連帶賠償原告等共1,184,850 元，並自起訴狀繕本送
    達之翌日起至清償日止，按年利率百分之五計算之利息。
  (2)訴訟費用由被告負擔。
  (3)請准供擔保宣告假執行。
二、被告抗辯：
(一)、先位部分：
  1.被害人林添水之死亡與被告並無任何因果關係，此由法務部
    法醫研究所於100 年6 月29日法醫研究所（100 ）醫文字第
    1001101313號鑑定書載有：「林添水於97年07月21日車禍受
    傷至98年02月08日死亡有中斷性、非連續性之因果關係」等
    語，足證林添水之死亡與被告並無關係，原告等並無任何證
    據證明被害人林添水之死亡係被告所致，且刑事部分亦認林
    添水之死亡與被告無關係，原告等關此之主張，依法顯無理
    由，殊不足採。
  2.又有關賠償金額之計算乙節，殯葬費、機車修理費、看護費
    、醫療及增加生活上需要之費用，原告等並未提出詳細單據
    ，且未能證明有看護費之必要，況殯葬費用單據係估價單非
    收據，而醫療單據有很多泌尿科、神經外科、一般內科、胸
    腔科、家醫科等收據亦均與本件車禍無關係，應予剔除。原
    告關此之主張，顯無足採。
  3.答辯聲明：
  (1)原告等之訴駁回。
  (2)訴訟費用由原告等負擔。
  (3)若受不利判決，被告等願供擔保請准免於假執行。
(二)、備位部分：
  1.有關原告等主張被告係行駛於中間快車道與外側快車道間，
    於事故發生時任意由中間車道變換至外側車道，致被害人林
    添水受傷乙節，經查中央警察大學於99年2 月23日出具之第
    0000000000號鑑定意見書載有：「甲車騎士蔡旻全騎乘BVX-
    688 號普通重型機車，於新竹市○○路東向西往市區方向行
    駛時，乙車亦與甲車同方向行駛於第3 車道之同一車道上，
    甲車於第3 車道之左側、乙車於第3 車道之右側方位，當兩
    車併行之後，乙車速度較低，乙車於甲車之右後方，車輪突
    然抬起翹高往行向之左前方向爆衝，而導致其車頭前端，由
    後往前輕微接觸碰撞甲車騎士蔡旻全所騎乘機車之車尾部位
    而發生肇事，甲車騎士蔡旻全無肇事因素。乙車騎士林添水
    騎乘AT5-608 號普通重型機車，於新竹市○○路東向西往市
    區方向行駛時，甲車亦與乙車同方向行駛於第3 車道之同一
    車道上，甲車於第3 車道之左側、乙車於第3 車道之右側方
    位，當兩車併行之後，乙車速度較低，乙車於第3 車道上，
    車身前輪突然抬起翹高車身突然往行向之左前方位爆衝，導
    致乙車車頭由後往前輕微接觸碰撞甲車騎士蔡旻全所騎乘機
    車之車尾部位後，乙車人車倒於行向之第2 車道上，乙機車
    車身右倒，乙車騎士林添水受傷之事故，為肇事原因。」等
    語觀之，被告蔡旻全並無過失。上開鑑定意見書第10頁第6
    點事故現場光碟片影帶內容分析載有：「由該碰撞事故現場
    光碟片影帶第四檔案中，可看出蔡機車與林機車於事故發生
    前後幾秒間之行車狀況如下：於2008年7 月1 日16時31分56
    秒至32分00秒時，蔡機車與另二台機車由第二與第三車道線
    之間出現（蔡機車於前方機車之後方方為前進），並往第三
    車道向前直行中，林機車則仍出現在第三車道上往前直行中
    ，於2008年7 月21日16時32分00秒至32分01秒、02秒時蔡機
    車與另二台機車於外側車道（第三車道）靠近行向左側方位
    往前直行（蔡機車於前方機車之後方依序前進之方位），林
    機車則出現在第三車道靠近行向右側方位往前直行中，其位
    置與蔡機車前方之機車方位相當且併行於第三車道上，於20
    08年7 月21日16時32分03秒時，林機車出現在第三車道且機
    車車頭有往行向之左前方向微偏之情形，蔡機車與另二台機
    車仍出現在第三車道靠近行向之左側方位繼續往前直行中（
    蔡機車仍於前方機車之後方方位依序前進），於2008年7 月
    21日16時32分03秒及04秒時，林機車在第三車道突然往行車
    方向之左前方爆衝，蔡機車與另二台機車仍出現在第三車道
    繼續往前直行中，於2008年7 月21日16時32分05秒時，林機
    車則倒於中間車道靠近左側方位之車道上…」等語，足證被
    告於事故發生前後皆係在外側車道（即第三車道），並無任
    意變換車道之情事。被告於變換車道至外側車道時，兩車之
    間仍有相當之間隔空間，雙方持續朝前行駛約8 秒後，嗣因
    林添水騎乘之機車突然暴衝加速往左前方行駛致其機車右前
    方擦撞被告機車後方，而致事故發生，被告並無過失。
  2.又有關賠償金額之計算乙節，殯葬費、機車修理費、看護費
    、醫療及增加生活上需要之費用，原告等不僅醫療單據重複
    ，摻雜與本件事故所受之傷無關之醫療單據，亦未能提出有
    看護必要及機車損壞之證據，足見原告等請求之賠償金額，
    顯無足採。
  3.按不法侵害他人之身體、健康、名譽、自由、信用、隱私、
    貞操，或不法侵害其他人格法益而情節重大者，被害人雖非
    財產上之損害，亦得請求賠償相當之金額。其名譽被侵害者
    ，並得請求回復名譽之適當處分。前項請求權，不得讓與或
    繼承。但以金額賠償之請求權已依契約承諾，或已起訴者，
    不在此限。前二項規定，於不法侵害他人基於父、母、子、
    女或配偶關係之身分法益而情節重大者，準用之。民法第19
    5 條定有明文。有關原告等請求精神慰撫金乙節，經查被害
    人林添水係於98年2 月8 日死亡，而原告等係於98年4 月27
    日提起本件訴訟，此依上開民法第195 條之規定，原告等自
    不得請求精神慰撫金而無疑。
  4.倘鈞院仍認被告應賠償原告等，則原告等所領取強制機車責
    任險之理賠金29,470元，亦應扣除。
  5.答辯聲明：
  (1)原告等之訴駁回。
  (2)訴訟費用由原告等負擔。
  (3)若受不利判決，被告等願供擔保請准免於假執行。
三、兩造不爭執事項：
(一)、97年7 月21日16時40分許，被告蔡旻全騎乘車號BVX-688 號
    機車，在新竹市○○○路由東往西方向行駛中間車道，行至
    新竹市○○路與新光路口變換至外側車道時，與同向沿外側
    車道行駛之被害人林添水所騎乘之車號AT5-608 號機車發生
    碰撞，林添水倒地受有右鎖骨、右肩胛骨及右側第2 至6 根
    肋骨骨折併血胸、臉部撕裂傷、右上肢挫擦傷、左下肢挫擦
    傷等傷害，嗣被害人林添水於98年2 月8 日死亡。
(二)、被告蔡旻全上開行為，業經本院99年度交易字第18號刑事判
    決判處蔡旻全因過失傷害人，處有期徒刑月，如易科罰金
    ，以新臺幣壹仟元折算壹日。
(三)、被告蔡旻全77年7 月28日生，車禍發生時係限制行為能力人
    ，被告蔡連吟、陳麗珠為其法定代理人。
(四)、原告林翁焜、林進文、林河名、胡林瑞香、林瑞嬌、林鎮賢
    係被害人林添水之子女。
(五)、原告已領取強制責任險給付29,470元。
四、本件爭點：
(一)、系爭車禍之發生，被告蔡旻全是否具有肇事因素？是否係被
    害人死亡之原因？被害人是否亦有肇事因素？被告蔡旻全與
    被害人過失之比例為何？
(二)、原告先位聲明請求(1)殯葬費用256,050 元、(2)看護費用166,
    000 元、(3)醫療費用18,850元、(4)慰撫金原告各100 萬元，
    以上共計6,440,900 元，是否有理由？
(三)、原告備位聲明請求(1)醫療費用18,850元、(2)看護費用166,00
    0 元、(3)慰撫金100 萬元，以上共計1,184,850 元，是否有
    理由？
五、法院之判斷：
(一)、系爭車禍之發生，被告蔡旻全是否具有肇事因素？是否係被
    害人死亡之原因？被害人是否亦有肇事因素？被告蔡旻全與
    被害人過失之比例為何？
  1.被告蔡旻全於97年7 月21日下午某時，駕駛車牌號碼BVX-68
    8 號重型機車，沿新竹市○○路由東往西方向行駛於中線快
    車道上，於同日下午4 時40分許，途經新竹市○○路與新光
    路路口時，原應注意機車變換車道時，應讓直行車先行，並
    注意安全距離，以防止危險之發生，而依當時天候晴，有日
    間自然光線且路面鋪裝柏油、乾燥無缺陷，亦無障礙而視距
    良好，並無不能注意之情事，竟疏未注意禮讓直行車，並注
    意安全距離而貿然變換車道至外線快車道，適有被害人林添
    水駕駛車牌號碼AT5-608 號重型機車行駛於外側快車道前方
    並朝外側快車道之右前方加速行駛，而林添水見狀閃避不及
    ，致其所駕駛之機車右前方乃與蔡旻全所駕駛之上開機車左
    後方，在外側快車道近中線快車道上發生擦撞，林添水因而
    人車倒地，致受有右鎖骨、右肩胛骨及右側第2 至第6 根肋
    骨骨折併血胸、臉部撕裂傷（1.5 ×0.5 ×0.5 公分）、右
    上肢挫擦傷（5 ×5 公分）、左下肢挫擦傷（4 ×1 ）公分
    等傷害。
  2.本件車禍事發之經過情形，係於事故發生前數秒間即97年7
    月21日16時31分56秒至32分02秒間，被害人林添水之機車係
    以緩慢之車速於外側快車道直行，而此時被告蔡旻全之機車
    於被害人機車後方之中線快車道出現後行駛於中線快車道與
    外側快車道中間車道線間，且被告蔡旻全之車速較被害人之
    車速為快，嗣於同日16時32分03秒至32分04秒時被害人機車
    仍行駛在外側快車道上，惟機車行向有往同車道左前方偏向
    行駛之情形，而被告蔡旻全之機車則仍直行於中線快車道與
    外側快車道中間車道線間，且此際被害人機車位於被告蔡旻
    全機車之右前方，兩車之間仍有相當之間隔空間，然於同日
    16時32分05秒時，被害人機車在外側快車道上突然加速往左
    前方行駛致其機車右前方與進入外側快車道之被告蔡旻全機
    車左後方發生擦撞，被害人機車旋即翹高往左前方向衝出，
    並人車倒地，而後被告之機車則行駛於外側快車道並以原先
    車速繼續往前直行等情，有勘驗筆錄、事故現場錄影光碟及
    翻拍照片在卷可稽，足見本件車禍事故發生之前，被害人之
    機車先行駛於外側快車道上，被告蔡旻全之機車則較慢自中
    線快車道上駛出，其後則行駛於中線快車道與外側快車道中
    間車道線間，而兩車其後碰撞之地點係在外側快車道近中線
    快車道上，則被告蔡旻全駕駛之機車自中線快車道變換車道
    進入外側快車道，而與被害人之機車在外側快車道發生碰撞
    之事實亦可認定。
  3.被告蔡旻全於本院99年度交易字第18號刑事案件審理時已供
    稱：「（事發的地方是4 線道，事故發生前你原本行駛於哪
    一個車道【播放監視畫面並令其辨認】？）事發之前我在從
    外側數來的第2 個車道，當時最外側有公車在行駛，我的車
    道上也有自小客車在行駛」、「（你沒有打算要變換到最外
    側車道嗎？）沒有，因為我的學校的方向是要直走，那邊我
    記得第4 車道是畫右轉道，所以要貼著第3 車道才可以往前
    進，就是說假如在第4 車道可能會擋到別人右轉，我是在第
    3 車道，因為第3 車道也有小客車在，所以差不多就是貼在
    小客車與第4 車道中間」、「（你和被害人碰撞的地點是否
    最外側車道【播放監視畫面並令其辨認】？）是，比較靠第
    4 車道接近內側那邊，因為隔壁有小客車在開，所以就是這
    樣」、「（可是你剛才是說你是行駛在第3 車道，而不是最
    外側的第4 車道，而且你沒有要變換車道到第4 車道的意思
    ，為何碰撞地點會在第4 車道？）因為碰撞時有公車，公車
    佔用了第4 車道，我本來是在靠近第3 車道那邊，可是公車
    要停旁邊，在我的左手方又有小客車，所以我會有點往第4
    車道的方向，我說的左手方就是靠近第3 車道，我是在第3
    與第4 車道的中間」、「（你有時騎在第3 車道有時騎在第
    4 車道？）在事情發生前我是在第3 車道，因為有公車在那
    邊，我的左手邊就是左前方有小客車在，所以我才會往靠近
    第4 車道方向，最後我是發生事情之後，我才回頭看  往最
    外側的人行道停靠」、「（事情發生前你在第3 車道，是因
    為有自小客車，所以在事發時你才進入第4 車道，是否如此
    ？）是」、「（所以你進入最外側的第4 車道，不是你要變
    換車道，是因為有自小客車所以你才只能偏向第4 車道行駛
    ？）對」、「（進入最外側第4 車道之前，有無看見被害人
    之機車行駛？）沒有」、「（你自己覺得你是騎在第3 車道
    或是第4車 道或是中間那條線上？）就是第3 車道與第4 車
    道中間的那條線上，因為第3 車道已經有小客車了，所以是
    往第3 與第4車 道中間」等語在卷（見本院99年度交易字18
    號卷第69頁背面至第71頁），核與前揭事證要無未合，應屬
    可採，堪認被告蔡旻全一開始確實因外側快車道有公車行駛
    之緣故而行駛於中線快車道上，並在被告蔡旻全車速超過公
    車之後，被告蔡旻全即直行於中線快車道與外側快車道中間
    車道線間，後因中線快車道上有自用小客車駕駛，其只能偏
    向進入外側快車道，是以被告蔡旻全應有自中線快車道變換
    車道進入外側車道之情。
  4.按機車變換車道時，應讓直行車先行，並注意安全距離，道
    路交通安全規則第99條第1 項第3 款定有明文，被告駕駛機
    車自應遵守上開規定。而依被告蔡旻全肇事當時天候晴，有
    日間自然光線且路面鋪裝柏油、乾燥無缺陷，亦無障礙而視
    距良好，有上開道路交通事故調查報告表(一)在卷足考，是認
    並無不能注意之情事，被告蔡旻全竟疏未注意禮讓直行車，
    並注意安全距離而貿然變換車道至外線快車道，適有被害人
    駕駛車牌號碼AT5-608 號重型機車行駛於外側快車道前方並
    朝外側快車道之右前方加速行駛，致被害人見狀已閃避不及
    ，其所駕駛之機車右前方乃與被告蔡旻全所駕駛之上開機車
    左後方發生擦撞，以致肇致本件車禍，足認被告蔡旻全對本
    件車禍之發生有變換車道未禮讓直行車及保持安全距離之過
    失。再參酌本件經送臺灣省竹苗區車輛行車事故鑑定委員會
    及臺灣省車輛行車事故覆議鑑定委員會鑑定肇事原因，鑑定
    結果均認被告蔡旻全駕駛重型機車，變換車道未讓直行車先
    行並注意安全距離，為肇事原因，而被害人林添水駕駛重機
    車措手不及，無肇事因素，此有臺灣省竹苗區車輛行車事故
    鑑定委員會98年2 月2 日竹苗鑑970817字第0985300240號函
    送之鑑定意見書及臺灣省車輛行車事故覆議鑑定委員會98年
    3 月24日覆議字第0986201017號函各1 份在卷可佐（見臺灣
    新竹地方法院檢察署97年度偵字第7802號偵查卷第46頁至第
    49頁、第68頁），亦為同上見解，益見被告蔡旻全就本件車
    禍之發生確有過失。又被害人係因本件車禍受有上開傷害，
    詳如前述，則被告之過失與被害人所受傷害間，應具有相當
    因果關係一節，亦足以認定。
  5.本件前經原審送請中央警察大學就本件車禍肇事原因、責任
    予以鑑定，而中央警察大學於99年2 月23日出具之校鑑科00
    00000000鑑定意見書鑑定結果雖認為：(1)甲車騎士蔡旻全騎
    乘BVX-688 號普通重型機車，於新竹市○○路東向西往市區
    方向行駛時，乙車亦與甲車同方向行駛於第3 車道之同一車
    道上，甲車於第3 車道之左側、乙車於第3 車道之右側方位
    ，當兩車併行之後，乙車速度較低，乙車於甲車之右後方，
    車身前輪突然抬起翹高往行向之左前方向爆衝，而導致其車
    頭前端，由後往前輕微接觸碰撞甲車騎士蔡旻全所騎乘機車
    之車尾部位而發生肇事，甲車騎士蔡旻全無肇事因素。(2)乙
    車騎士林添水騎乘AT5-608 號普通重型機車，於新竹市○○
    路東向西往市區方向行駛時，甲車亦與乙車同方向行駛於第
    3 車道之同一車道上，甲車於第3 車道之左側、乙車於第3
    車道之右側方位，當兩車併行之後，乙車速度較低，乙車於
    第3 車道上，車身前輪突然抬起翹高車身突然往行向之左前
    方位爆衝，導致乙車車頭由後往前輕微接觸碰撞甲車騎士蔡
    旻全所騎乘機車之車尾部位後，乙車人車倒於行向之第2 車
    道上，乙機車車身右倒，乙車騎士林添水受傷之事故，為肇
    事原因（見本院98年度審交易字第41號卷第47-50 頁）。惟
    被告蔡旻全駕駛之機車原先係行駛於中線快車道上，而在被
    告蔡旻全車速超過公車之後，被告蔡旻全即直行於中線快車
    道與外側快車道中間車道線間，而後因中線快車道上有自用
    小客車駕駛，故其變換車道進入外側快車道等情，業經本院
    認定詳如前述，則上開中央警察大學鑑定結果之基礎事實認
    為被告蔡旻全與被害人係同方向行駛於外側快車道，已難謂
    與事實相符，復觀諸上開原審勘驗筆錄及卷附翻拍照片，被
    害人之機車在發生碰撞事故之前雖有加速行駛之情形，惟並
    無前輪突然翹高之「爆衝」情事，而係於兩車發生碰撞之後
    始發生翻覆情形，從而，上開鑑定結果認「乙車於第3 車道
    上，車身前輪突然抬起翹高車身突然往行向之左前方位爆衝
    ，導致乙車車頭由後往前輕微接觸碰撞甲車騎士即被告蔡旻
    全所騎乘機車之車尾部位後，乙車人車倒於行向之第2 車道
    上，乙機車車身右倒，乙車騎士林添水受傷之事故，為肇事
    原因」等情，亦與本院99年度交易字第18號刑事案件勘驗筆
    錄及卷附翻拍照片所示情形互核未合，自不得逕以上開中央
    警察大學鑑定結果即為有利被告認定之依憑。
  6.本件車禍原因係因被告蔡旻全之過失，被害人林添水駕駛重
    機車措手不及，無肇事因素等事實，亦經臺灣高等法院100
    年度交上易字第80號刑事判決確定在案，被告辯稱被告蔡旻
    全無過失云云，委無足採。
  7.臺灣高等法院經檢察官聲請送法務部法醫研究所就本件車禍
    與被害人林添水之死亡結果間有無因果關係一情予以鑑定，
    鑑定結果為：以林添水於97年7 月21日受傷均為可復原之疾
    病，且於住院9 日後出院於門診治療均為失憶症、尿道感染
    及高血壓。且死亡時未給予「相驗」過程，屍體未解剖，亦
    無死亡時之病歷，僅提供林員死亡時之死亡方式「自然死」
    之死亡證明書，雖具名死因為肺炎合併呼吸衰竭，亦難予排
    除與車禍前即患有之阻塞性慢性支氣管炎、肺炎病史之相關
    性，較支持所患之呼吸道疾病為慢性、間隙發作之疾病，且
    於車禍後亦無明顯、持續有上揭疾病之持續性病症記載等，
    較不支持死者於98年2 月8 日死亡與6 、7 個月前即97年7
    月21日之車禍有其因果關係之相關性。綜合研判以現有提供
    之資料較支持林添水於97年7 月21日車禍受傷至98年2 月8
    日死亡有中斷性、非連續性之因果關係，有法務部法醫研究
    所100 年7 月11日法醫理字第1000002434號函之法醫文書審
    查鑑定書1 份在卷足憑（見本院卷第20-23 頁）。又國立臺
    灣大學醫學院附設醫院新竹分院100 年8 月1 日台大新分歷
    字第1000004876號函記載：林添水先生於97年10月24日首次
    至神經外科門診就醫，主訴記憶力衰退，經檢查後診斷失智
    症狀，追蹤至97年12月6 日，其後未再覆診，與肺炎等因果
    關係無法判定（見本院卷第33頁）。國立臺灣大學醫學院附
    設醫院新竹分院100 年8 月5 日台大新分歷字第1000005133
    號函（見本院卷第171 頁）記載：病患於97年10月24日因認
    知功能障礙就診，其症狀無法確定與附件（診斷證明書）之
    傷害相關。長庚醫療財團法人林口長庚紀念醫院100 年9 月
    16 日 （100 ）長庚院法字第0848號函（見本院卷第205 至
    206 頁）記載：依病患年紀、傷勢及復原狀況研判，若其受
    外傷幾週內引發肺炎導致死亡，如無其他意外，評估可能與
    外傷有關，如病患在受傷七個月後因肺炎導致死亡，則無法
    確二者間是否有直接之因果關係。
  8.綜上以觀，被害人林添水之死亡與本件車禍並無因果關係，
    原告先位之訴主張為無理由。茲就原告備位請求被告賠償為
    審酌。
(二)、原告備位聲明請求(1)醫療費用18,850元、(2)看護費用166,00
    0 元、(3)慰撫金100 萬元，以上共計1,184,850 元，是否有
    理由？
    按汽車、機車或其他非依軌道行駛之動力車輛，在使用中加
    損害於他人，駕駛人應賠償因此所生之損害；不法侵害他人
    之身體或健康者，對於被害人因此喪失或減少勞動能力或增
    加生活上之需要時，應負損害賠償責任。無行為能力人或限
    制行為能力人，不法侵害他人之權利者，以行為時有識別能
    力為限，與其法定代理人連帶負損害賠償責任。民法第191
    條之2 前段、第193 條第1 項、第187 條第1 項前段分別定
    有明文。繼承人自繼承開始時，除本法另有規定外，承受被
    繼承人財產上之一切權利、義務。但權利、義務專屬於被繼
    承人本身者，不在此限。民法第1148條定有明文。茲就原告
    各項請求應否准許，及得准許之金額，論述如次：
  1.醫療費用：
  (1)按全民健康保險之被保險人因汽車交通事故，經全民健康保
    險提供醫療給付者，全民健康保險之保險人自得向強制汽車
    責任保險之保險人代位請求該項給付。而依強制汽車責任保
    險法第30條規定，於該範圍內，加害人或強制汽車責任保險
    之被保險人之損害賠償責任即因而解免，全民健康保險被保
    險人對於加害人之損害賠償請求權亦因而喪失（最高法院88
    年度台上字第353 號判決意旨可資參照）。又按保險契約依
    其所保護之內容及填補者究為被保險人之具體損害或抽象損
    害，可分財產保險與人身保險、損害保險與定額保險；按保
    險人代位權規定之立法意旨，乃在於防止被保險人於損害發
    生時，獲有不當得利之情形。而不當得利獲得之可能唯有以
    「填補具體損害原則」為先決要件。具體損害又以得以金錢
    計算之保險利益為前題，被保險人就其得以金錢計算之保險
    利益價值投保，於保險事故發生後，得依約向保險人請求填
    補其損害，一旦其損害被填補之後，其對第三人之損害賠償
    請求權，即應讓與保險人，不得再向該第三人請求損害賠償
    ，否則即為不當得利。本件被上訴人與中央健康保險局間所
    訂立之全民健康保險，其雖係以被保險人身體之完整不受侵
    害為其保護內容而屬於人身保險，惟究其目的僅係在補償被
    保險人因治療疾病所產生之費用，換言之，係填補被保險人
    之具體損害，被保險人不得因疾病受治療而獲不當得利，故
    保險人代位權之規定於此亦得適用之，全民健康保險法第82
    條之規定亦同斯此旨。又全民健康保險契約之性質究屬定額
    保險或損害保險，絕不因加害於被保險人之第三人是否為強
    制汽車責任保險之被保險人而有所差異，全民健康保險法第
    82條之規定，雖僅規定在強制汽車保險時，中央健康保險局
    得逕向投保強制汽車責任險之加害人之保險人代位請求，惟
    基於法律解釋之完整性，仍應認所有之全民健康保險，均有
    保險人代位權之適用。至上開規定之創設意義，應僅係在簡
    化求償途徑，要無排除其他保險人代位求償情況之意思。本
    件被上訴人之醫藥費既經中央健康保險局支付，則該部分之
    醫藥費請求權即移轉予中央健康保險局，被上訴人二人自不
    得請求上訴人給付上開健保醫藥費。（臺灣高等法院87年度
    上字第598 號民事判決意旨參照）
  (2)原告請求被告賠償被害人林添水醫療費用包含健保給付共63
    ,345元，提出醫療費用單據為證。經查，依長庚醫療財團法
    人林口長庚紀念醫院100 年9 月16日（100 ）長庚院法字第
    0848號函記載：病患於本院治療之醫療之醫療費用計36,394
    元（自費金額7,582 元（包含300 元證明書費），健保金額
    ：28,812元）（見本院卷第206 頁），參酌該函所附被害人
    林添水病歷、醫療費用明細，均係被害人林添水因本件車禍
    受傷就診，除其中98年3 月12日800 元醫療費用（X 光費）
    ，因被害人於98年2 月9 日已死亡，而本件原告亦未曾提出
     X光片為證據，尚難認係本件必要醫療費用，其餘6,782 元
    均屬必要醫療費用。而被害人於馬偕醫院新竹分院97年7 月
    21日急診支出費用為8,120 元（不含健保給付）（見本院卷
    第192 頁），97年9 月12日支出門診（一般外科）證明書費
    200 元，係證明本件損害之費用，總計8,320 元，核均屬必
    要醫療費用。至於97年12月2 日支出證明書費100 元，未見
    於本案提出該證明書，尚難認係本件證明損害所用。又被害
    人林添水於97年8 月22日至97年12月26日於新竹醫院泌尿科
    就診（攝護腺（前列腺）（良性）增）、神經內、外科就診
    （老年期癡呆症梗塞性腦中風、水腦症）；97年10月27日急
    診、98年1 月6 日因急性腦血管疾病急診就醫、98年1 月21
    日至98年2 月9 日於胸腔科就診。有國立臺灣大學醫學院附
    設醫院新竹分院100 年8 月1 日台大新分歷字第1000004876
    號函及函附病歷可佐。而被害人林添水發生本件車禍前於96
    年間即曾因老年期癡呆症併妄想現象於國立臺灣大學醫學院
    附設醫院新竹分院就診，被害人於97年8 月22日至98年2 月
    9 日間於國立臺灣大學醫學院附設醫院新竹分院就診之上開
    疾病，均尚難認與本件車禍所受右鎖骨、右肩胛骨及右側第
    2 至第6 根肋骨骨折併血胸、臉部撕裂傷（1.5 ×0.5 ×0.
    5 公分）、右上肢挫擦傷（5 ×5 公分）、左下肢挫擦傷（
    4 ×1 ）公分等傷害有關。
  (3)是以原告請求被害人林添水醫療費於15,102元（6,782 ＋8,
    320 ＝15,102元）範圍內為有理由，逾此範圍之請求為無理
    由。
  2.看護費：
    原告請求每月25,000元，以6.5 個月計，提出看護費收據為
    證。依長庚醫療財團法人林口長庚紀念醫院100 年9 月16日
    （100 ）長庚院法字第0848號函（見本院卷第205 頁）記載
    ：林君97年7 月21日於插右側胸管引流轉至本院急診、7 月
    22日住院之診斷為胸部挫傷合併右側肋骨骨折、右側血胸、
    插胸引流、右側肩胛骨骨折、右側鎖骨骨折、退化性頸椎病
    變第3 到第5 頸椎椎間盤突出，第2 至第6 頸椎脫位及脊椎
    狹窄，經予止痛及肺部呼吸訓練治療並移除右側胸管於7 月
    29日出院；而依病患最後乙次至本院回診之病情研判．其狀
    況穩定，胸部Ｘ光檢查顯示其原先右胸住院血腫吸收良好且
    肋骨骨折處也有癒合情形；依病患該次於本院住院期間之傷
    勢及身體狀況，其應需專人全日看護其日常生活。惟病患出
    院後是否仍須專人看護，現無法評估。長庚紀念醫院97年11
    月27日診斷證明書（本院100 年度司竹調字第34號第150 頁
    ）記載：病患於97年7 月22日住院，右側胸引流，於97年7
    月29日出院，目前情況穩定，須治療期間2 至3 個月，病患
    曾於97年8 月7 日、97年8 月14日、97年8 月21日、97年9
    月4 日97年11月27日至本院門診治療，平日活動需人照顧。
    國立臺灣大學醫學院附設醫院新竹分院100 年8 月1 日台大
    新分歷字第1000004876號函（見本院卷第33頁）記載：林添
    水先生於97年9 月19日、同年10月3 日及同年月17日因1.老
    人痴呆症2.梗塞性腦中風3.水腦症至神經外科門診就醫，當
    時生活需人照護。國立臺灣大學醫學院附設醫院新竹分院10
    0 年8 月5 日台大新分歷字第1000005133號函（見本院卷第
    171 頁）：病人於97年10月17日門診評估結果，認定「生活
    需人照顧」是有必要。病患於97年10月24日因認知功能障礙
    就診，其症狀無法確定與附件（診斷證明書）之傷害相關，
    評估結果CDR1分，但因失智方面評估須較長時間追蹤，病患
    只回診至97年12月26日，故難以確認是否有長期生活需人照
    顧的需求。參酌被害人林添水已年邁，該車禍所受前開胸部
    挫傷合併右側肋骨骨折、右側血胸、插胸引流、右側肩胛骨
    骨折、右側鎖骨骨折、退化性頸椎病變第3 到第5 頸椎椎間
    盤突出，第2 至第6 頸椎脫位及脊椎狹窄傷害，足認被害人
    因系爭車禍所受傷勢非輕，且其曾住院接受治療8 日，本院
    認被害人林添水自受傷、治療、住院至治癒期間共須3 個月
    ，而原告提出被害人林添水每月看護費25,000元，尚符常情
    ，本院認原告得請求被害人林添水之看護費以75,000元（25
    ,000×3 ＝75,000元）為適當，原告此部分之請求於75,000
    元範圍內為理由，逾此範圍之請求，為無理由。
  3.慰撫金：
    按不法侵害他人之身體、健康、名譽、自由、信用、隱私、
    貞操，或不法侵害其他人格法益而情節重大者，被害人雖非
    財產上之損害，亦得請求賠償相當之金額。其名譽被侵害者
    ，並得請求回復名譽之適當處分。前項請求權，不得讓與或
    繼承。但以金額賠償之請求權已依契約承諾，或已起訴者，
    不在此限。民法第195 條第1 項、第2 項定有明文。非財產
    上之損害賠償請求權，因與被害人之人身攸關，具有專屬性
    ，不適於讓與或繼承。民法第195 條第2 項規定，於同法第
    194 條規定之非財產上損害賠償請求權，亦有其適用（最高
    法院84年台上第2934號判例意旨參照）。被害人林添水已於
    98年2 月8 日死亡，此為兩造所不爭執，原告係於被害人林
    添水死亡後始提出本件訴訟，被害人林添水之精神慰撫金請
    求權於其死亡前並未起訴或有依契約承諾，原告自不得繼承
    被害人林添水精神慰撫金請求權，原告此部分之請求尚無理
    由。
  4.末按，汽車強制責任保險之保險人依汽車強制責任保險法規
    定所為之保險給付，視為被保險人損害賠償金額之一部分；
    被保險人受賠償請求時，得扣除之，強制汽車責任保險法第
    32條定有明文。查原告於本件損害發生後，業已向投保強制
    汽車責任險之保險人申請強制責任險理賠各領取29,470元。
    元，經原告陳述在卷，並提出存摺明細為證，則原告受領之
    強制汽車責任保險金29,470元。並有被告提出之新光產物保
    險股份有限公司給付明細（見本院卷第319 頁）應自原告得
    請求之金額中扣除。
  5.綜上所述，經扣減已受領之給付及強制汽車責任險理賠金後
    原告得請求被告賠償之數額為60,632元（計算式：15,102＋
    75,000－29,470＝60,632元）。
(三)、又給付無確定期限者，債務人於債權人得請求給付時，經其
    催告而未為給付，自受催告時起，負遲延責任。其經債權人
    起訴而送達訴狀者，與催告有同一之效力。遲延之債務，債
    權人得請求依法定利率計算之遲延利息（民法第229 條第2
    項、第233 條第1 項前段參照）。本件兩造並未約定給付之
    日期，依其性質屬給付無確定期限，被告應自受催告時起，
    始負遲延責任；原告請求被告自起訴狀繕本送達翌日起至清
    償日止按年息5%計算之利息，被告蔡旻全於98年6 月15日送
    達；被告陳麗珠、蔡連吟於100 年4 月12日送達，則原告請
    求被告蔡旻全自98年6 月16日起至清償日止按年息5%計算之
    利息；被告陳蔡旻全自100 年4 月13日起至清償日止按年息
    5%計算之利息，自屬可採。
(四)、綜上所述，原告依侵權行為、繼承法律關係起訴請求被告給
    付60,632元及被告蔡旻全自98年6 月16日起至清償日止按年
    息5%計算之利息；被告陳蔡旻全自100 年4 月13日起至清償
    日止按年息5%計算之利息範圍內，為有理由，應予准許，逾
    此部分之請求即屬無據，應予駁回。
五、本件事證已臻明確，兩造其餘主張與舉證，經審酌核與判決
    結果不生影響，爰不逐一論述，併此敘明。
六、假執行之宣告：
    本判決第一項所命被告給付之金額未逾500,000 元，應依民
    事訴訟法第389 條第1 項第5 款之規定依職權宣告假執行，
    是就此部分原告陳明願供擔保聲請宣告假執行，核無必要，
    併此敘明。被告陳明願供擔保，聲請宣告免為假執行，經核
    無不合，爰酌定相當之擔保金額，併准許之。至原告其餘假
    執行之聲請，因該部分訴之駁回而失所依據，應併予駁回。
七、據上論結，本件原告之訴為一部有理由，一部無理由；依民
    事訴訟法第389 條第1 項第5 款、第392 條第2 項，判決如
    主文。
中    華    民    國  100     年    11    月    8     日
                  民事第一庭    法  官  林麗玉
以上正本係照原本作成。
如對本判決上訴，須於判決送達後 20 日內向本院提出上訴狀。
如委任律師提起上訴者，應一併繳納上訴審裁判費。
中    華    民    國  100     年    11    月    8     日
                                書記官  鄧雪怡